臺灣高等法院民事判決
110年度上易字第352號
上  訴  人  林素蘭
訴訟代理人  詹振寧律師
被 上訴 人  易啟明
訴訟代理人  柯俊吉律師
被 上訴 人  易清榕

訴訟代理人  易清樺  同上

上列當事人間請求返還贈與物等事件，上訴人對於中華民國110
年1月7日臺灣基隆地方法院109年度訴字第413號第一審判決提起
上訴，本院於110年8月11日言詞辯論終結，判決如下：
    主  文
上訴駁回。
第二審訴訟費用由上訴人負擔。
    事實及理由
一、按不變更訴訟標的，而補充或更正事實上或法律上之陳述者
    ，非為訴之變更或追加，民事訴訟法第256條定有明文。查
    ，上訴人之上訴聲明原請求確認兩造於民國104年3月19日所
    訂立之「基隆市○○路夜市第000號攤位權益同意書」（下稱
    系爭同意書）自109年3月10日起失其效力（見本院卷第99頁
    ）；嗣上訴人更正上訴聲明為：「確認兩造於104年3月19日
    訂立之系爭同意書自109年3月10日起契約法律關係不存在」
    （見本院卷第113頁），核屬不變更訴訟標的而更正法律上
    之陳述，不生訴之變更之問題，合先敘明。
二、上訴人主張：基隆市○○路夜市第000號攤位（下稱系爭攤位
    ）係伊配偶易啟鴻（已死亡）之祖母易陳月英（已死亡）所
    經營，易啟鴻及父親易寶樹（已死亡）並協助經營；嗣於基
    隆市○○路夜市攤販自治管理委員會(下稱○○路夜市管委會)成
    立後，系爭攤位均由易啟鴻單獨經營，營業負責人亦單獨登
    記為易啟鴻，並領有攤販證，且按期繳納稅金及公共設施費
    用等；於易陳月英死亡後，並非易陳月英之遺產；而易啟鴻
    死亡後，系爭攤位之營業負責人於102年7月31日變更為伊。
    兩造於104年3月19日簽訂之系爭同意書，雖約定伊自104年4
    月起，於每月10日各給付新臺幣(下同）6000元予被上訴人
    ，且截至109年2月10日為止，伊共計已給付70萬8000元。然
    系爭同意書並未說明兩造有何金錢債權需以系爭攤位收益償
    還，亦未約定被上訴人應負擔任何對價，應屬分期之金錢贈
    與契約，且未經公證，亦非履行道德上義務，於贈與物之權
    利未移轉前，依民法第408條第1項規定，伊自得任意撤銷。
    伊已於109年4月22日撤銷系爭同意書於109年3月10日以後之
    贈與給付義務。然兩造就系爭同意書之契約法律關係是否存
    在，仍有爭議，爰依民事訴訟法第247條第1項規定，求為判
    決確認系爭同意書自109年3月10日起契約法律關係不存在（
    原審為上訴人敗訴之判決，上訴人不服，提起上訴。未繫屬
    本院者，不予贅述）。並於本院上訴聲明：㈠原判決關於駁
    回上訴人後開第2項之訴部分廢棄。㈡確認兩造於104年3月19
    日所訂立系爭同意書自109年3月10日起契約法律關係不存在
    。
三、被上訴人則以：系爭攤位係由易陳月英所經營，由易氏家族
    成員，包含易寶樹及其子即易啟鴻、易啟明、易陳文三兄弟
    共同或輪流經營，並分攤攤位之清潔費及水電費，僅係基於
    便於行政管理之目的，單獨登記營業負責人為易啟鴻，並非
    易啟鴻單獨經營。然因易氏家族成員陸續過世，為免系爭攤
    位日後經營發生困擾，兩造遂於104年3月19日簽訂系爭同意
    書，約定上訴人每月各給付伊6000元權利金，作為共同經營
    攤位之對價。系爭同意書所表徵之內容，實為系爭攤位權利
    金之分配，具有對價關係，並非無償贈與契約。上訴人依民
    法第408條第1項規定撤銷系爭同意書，要非有理等語，資為
    抗辯。並於本院答辯聲明：如主文所示。
四、查，㈠系爭攤位原為易陳月英所經營，於○○路夜市管委會成
    立後，登記易陳月英之孫即上訴人之配偶易啟鴻為營業負責
    人；嗣於易啟鴻死亡後，於102年7月31日變更登記為上訴人
    ；㈡兩造於104年3月19日簽訂系爭同意書，約定由上訴人自1
    04年4月起，於每月10日各給付6000元予被上訴人，且截至1
    09年2月10日為止，已給付70萬8000元予被上訴人等情，有
    卷附系爭同意書、財政部北區國稅局基隆分局102年8月7日
    北區國稅基隆銷字第1023110319號函可稽（見原審卷第21頁
    、第161頁），並為兩造所不爭執（本院卷第100頁），堪信
    為真。
五、本件應審究者為上訴人請求確認系爭同意書自109年3月10日
    起契約法律關係不存在，有無理由？茲論述如下：
　㈠按確認法律關係之訴，非原告有即受確認判決之法律上利益
    者，不得提起之；且該條項所謂即受確認判決之法律上利益
    ，須因法律關係之存否不明確，致原告在私法上之地位有受
    侵害之危險，而此項危險得以對於被告之確認判決除去之者
    ，始為存在（民事訴訟法第247條第1項規定、最高法院27年
    上字第316號民事判例意旨參照）。查系爭同意書法律關係
    存在與否，涉及上訴人是否需依系爭同意書履行，影響兩造
    間之財產關係，致上訴人法律上地位有不安之狀態，而有以
    確認判決加以除去之法律上利益存在。故上訴人請求確認系
    爭同意書自109年3月10日起契約法律關係已不存在，應有法
    律上利益存在，先予敘明。
　㈡次按贈與係指因當事人一方以自己之財產為無償給與於他方
    之意思表示，經他方允受而生效力之契約，民法第406條規
    定甚明。而解釋契約，應於文義上及論理上詳為推求，以探
    求當事人立約時之真意，並通觀契約全文，斟酌訂立契約當
    時及過去之事實、交易上之習慣等其他一切證據資料，本於
    經驗法則及誠信原則，從契約之主要目的及經濟價值作全盤
    之觀察，以為其判斷之基礎，不能徒拘泥字面或截取書據中
    一二語，任意推解致失其真意。惟如契約文字業已表示當事
    人真意，無須別事探求者，即不得反捨契約文字而更為曲解
    （最高法院99年度台上字第1421號民事判決意旨參照）。
　㈢經查：　　
　⒈系爭同意書之標題載明：「基隆市○○路夜市第000號攤位權益
    同意書」，內容記載：「本人林素蘭在基隆市○○路夜市持有
    第000號攤權益（第000號攤位於基隆市○○區○○路0號前），
    經基隆市○○路夜市管理委員會主任委員協調後自104年4月開
    始分別每個月10號各支付新台幣六仟元整至二弟易啟明（新
    光銀行帳號：0000000000000）和姪女易清榕（彰化銀行帳
    號：00000000000000，恐口無憑，特立此據」，並經兩造及
    ○○路夜市管委會主任委員楊漢松簽名（見原審卷第21頁）。
    是依系爭同意書之文義觀之，明顯可見兩造係經由○○路夜市
    管委會主任委員協調，分配系爭攤位之權益，具有對價關係
    ，並非上訴人單方將自己財產無償給與被上訴人，經被上訴
    人允受之贈與契約。
　⒉佐以證人楊漢松於原審證稱：系爭攤位原本是由兩兄弟共同
    經營，後來將系爭攤位出租予第三人，就租金如何分配發生
    爭議，伊當時擔任夜市主委，有出面協調，雙方談妥內容後
    ，由伊的秘書做成協議書，伊有在上面簽名等語(見原審卷
    第269-272頁)；核與上訴人自陳易陳月英於臺灣光復後，在
    基隆市○○路擺設攤位販售豆花，其三子易寶樹育有易啟鴻、
    易啟明、易陳文三子，原僅易啟鴻常伴易陳月英身旁幫忙製
    作販售豆花；嗣於86年間，基隆廟口人潮漸多，易啟鴻乃邀
    請易啟明、易陳文輪流經營祖傳豆花店，初期以每房輪流經
    營一週方式販售祖傳豆花，並將攤位取名「三兄弟豆花」等
    情大致相符(見原審卷第131頁)。且易啟明就其輪流經營系
    爭攤位至100年7月初出租他人為止，並分攤系爭攤位之管理
    清潔費、營業稅、瓦斯費等情，亦提出供貨商帳單及繳納收
    據存卷供參(見原審卷第287-341頁)。堪認系爭攤位原係易
    陳月英所經營，至100年7月左右出租他人之前，均由易啟鴻
    、易啟明、易陳文三兄弟每房共同或輪流經營，並非上訴人
    單獨經營，嗣因各房就系爭攤位出租之租金分配發生爭執，
    遂經由證人楊漢松之協調，而簽立系爭同意書，以作為系爭
    攤位權益分配之依據，具有對價關係，系爭同意書性質上並
    非上訴人將其財產無償贈與被上訴人之贈與契約。
　⒊參以系爭同意書若為上訴人單純施予恩惠而無償贈與被上訴
    人之贈與契約，何以需經○○路夜市管委會主任委員楊漢松出
    面協調，並就上訴人之給付方式、給付金額等內容，以書面
    文字具體約定，顯與常情不符。是綜合系爭同意書之文義，
    及簽訂系爭同意書之緣由及目的等觀之，堪信系爭同意書乃
    兩造就系爭攤位權益分配之約定，具有對價關係，並非上訴
    人單方施予被上訴人恩惠之無償贈與契約。故上訴人主張系
    爭同意書性質上為贈與契約云云，洵非可採。
　⒋準此，系爭同意書性質上既非贈與契約，上訴人自無從依民
    法第408條第1項規定任意撤銷之。故上訴人以其已於109年4
    月22日，依民法第408條第1項規定，以存證信函任意撤銷系
    爭同意書於109年3月10日以後之贈與契約給付義務，而請求
    確認系爭同意書自109年3月10日起契約法律關係不存在，即
    非有理。
六、從而，上訴人請求確認系爭同意書自109年3月10日起契約法
    律關係不存在，為無理由，不應准許。原審就此部分為上訴
    人敗訴之判決，於法核無違誤。上訴人仍執前詞指謫原判決
    此部分不當，求予廢棄，為無理由，應駁回其上訴。
七、本件事證已臻明確，兩造其餘之攻擊或防禦方法及所用之證
    據，經本院斟酌後，認為均不足以影響本判決之結果，爰不
    逐一論列，附此敘明。
八、據上論結，本件上訴為無理由。爰判決如主文。
中　　華　　民　　國　　110 　年　　8 　　月　　25  　日
  　　　　　　　　民事第九庭  
  　                    審判長法  官  楊絮雲   
                              法  官  張宇葭
                              法  官  郭顏毓
正本係照原本作成。
不得上訴。
中　　華　　民　　國　　110 　年　　8 　　月　　25　　日

    　　　　　　　　　　　　　書記官  馬佳瑩